臺灣屏東地方法院民事判決　九十一年度訴字第八八號
　　原　　　告　台灣中小企業銀行股份有限公司
　　法定代理人　丁○○
　　訴訟代理人　己○○
　　被　　　告　戊○○
　　　　　　　　丙○○
　　　　　　　　乙○○
　　　　　　　　甲○○
右當事人間請求確認租賃關係不存在事件，本院判決如左：
    主      文
確認被告戊○○、丙○○與被告乙○○、甲○○間就附表一編號一至二○所示土地、
附表二所示建物及被告戊○○與被告乙○○就附表一編號二一至二五所示土地之租賃
關係不存在。
訴訟費用由被告戊○○、丙○○、乙○○、甲○○連帶負擔十分之八，餘由被告戊○○、乙○○連帶負擔。
    事      實
甲、原告方面：
一、聲明：求為判決如主文第一項所示。
二、陳述：
    緣被告丙○○所有如附表一編號一至五所示之土地，及被告戊○○所有如附表一
    編號十一至二十所示之土地、附表二編號一所示之建物，於民國七十七年十一月
    十日設定最高限額抵押權新台幣（下同）三千六百萬元予原告，復於八十四年八
    月二十六日辦理權利內容變更為八千萬元。被告戊○○所有如附表一編號六至十
    及編號二一至二五所示之土地，亦於八十六年設定最高限額抵押權二千一百六十
    萬元予原告。嗣被告戊○○於八十六年三月十八日以上開設定之最高限額抵押權
    向原告借款四千四百萬元，雙方約定於八十七年九月十八日清償，利息則按月清
    償，如有一期未按期清償，全部債務視為到期。於八十七年十月二十八日原告就
    上開借款辦理展期至八十九年三十八日，於展期時並出具切結書保證該房地並無
    出租或遭第三人占有等情。詎被告於八十八年四月十八日起逾期清償上開借款，
    期間雖經雙方協議，但仍未正常履約，原告於取得執行名義後，遂於九十年三月
    間向本院民事執行處以九十年執字二八三○號聲請拍賣上開不動產時，被告戊○○及丙○○提出聲明，稱如附表一編號一至二十所示之房地已出租予乙○○及甲○○，租期自七十七年一月二日起至一○七年一月二日止，年租金為六萬元；附
    表一編號二一至二五所示之土地則出租予乙○○，租期自八十四年六月二十日起
    至一○四年六月二十日止。然查，被告戊○○、丙○○於八十六年三月間申請借
    款及八十七年十月間辦理展期時之報稅資料及納稅證明書等，均未填報租賃所得
    ，且租賃契約書上均為同一人筆跡所寫，並非出租人及承租人親自簽名，顯見其
    所陳報之租賃契約應非屬實，爰依民事訴訟法第二百四十七條規定提起本件確認
    系爭租賃契約並不存在之訴。
三、證據：提出借據二件、授信約定書二件、切結書一件、納稅資料二件、本院九十
    年度執字第二八○三號為證。
乙、被告方面：
一、聲明：求為判決駁回原告之訴。
二、陳述：
    被告戊○○及丙○○所有如附表一編號一至二十所示之房地，於七十七年間以每
    年六萬元之租金出租予乙○○及甲○○作為養殖事業使用；被告戊○○所有如附
    表一編號二一至二五之土地則於八十四年六月間以每年一萬二千元之租金，出租
    予被告乙○○作為開闢魚塭使用，有兩造所簽訂之契約書、擔保租金支付本票及
    進出貨明細為憑。而原告所提出之切結書上之簽名並非被告戊○○所簽，縱認該
    切結書為被告戊○○所簽，惟此亦係被告戊○○辦理換單之際，依原告業務人員
    所指示在眾多文件中該簽名處簽名而已，並未有保證系爭房地定無出租或遭第三
    人占用之意。另被告戊○○、丙○○於納稅資料中，未據實陳報租賃所得，係為
    避免被課稅，不得僅以此即否認被告戊○○、丙○○及乙○○、甲○○間租賃契
    約存在之事實。
三、證據：提出租賃契約書二件、九十年魚塭購貨明細一件、出貨明細兩件、郭順發
    購貨開立之支票一件、匯款資料一件、本票三件為證，並聲請訊問證人陳少藩。
丙、本院依職權函詢屏東縣佳冬鄉農會關於被告乙○○在該農會任總幹事之期間及業
    務內容。
      理      由
一、本件原告起訴主張被告於八十八年四月十八日因逾期清償向原告所為之借款四千
    四百萬元，原告於取得執行名義後，於九十年三月間向本院民事執行處以九十年
    執字二八三○號聲請拍賣上開不動產時，被告戊○○及丙○○提出聲明，稱如附
    表一編號一至二十所示之房地已出租予乙○○及甲○○，租期自七十七年一月二
    日起至一○七年一月二日止，年租金為六萬元；附表一編號二一至二五所示之土
    地則出租予乙○○，租期自八十四年六月二十日起至一○四年六月二十日止。然
    被告戊○○、丙○○於八十六年三月間申請借款及八十七年十月間辦理展期時之
    報稅資料及納稅證明書等，均未填報租賃所得，且租賃契約書上均為同一人筆跡
    所寫，並非出租人及承租人親自簽名，顯見其所陳報之租賃契約應非屬實，爰依
    民事訴訟法第二百四十七條規定提起本件確認系爭租賃契約並不存在之訴。而被
    告則被告戊○○及丙○○所有如附表一編號一至二十所示之房地，於七十七年間
    以每年六萬元之租金出租予乙○○及甲○○作為養殖事業使用；被告戊○○所有
    如附表一編號二一至二五之土地則於八十四年六月間以每年一萬二千元之租金，
    出租予被告乙○○作為開闢魚塭使用，有兩造所簽訂之契約書及進出貨明細為憑
    。被告戊○○、丙○○於納稅資料中，未據實陳報租賃所得，係為避免被課稅，
    不得僅以此即否認被告戊○○、丙○○及乙○○、甲○○間租賃契約存在之事實
    等語，資為抗辯。
二、查原告主張被告丙○○所有如附表一編號一至五所示之土地，及被告戊○○所有
    如附表一編號十一至二十所示之土地、附表二編號一所示之建物，於七十七年十
    一月十日設定最高限額抵押權三千六百萬元予原告，復於八十四年八月二十六日
    辦理權利內容變更為八千萬元。被告戊○○所有如附表一編號六至十及編號二一
    至二五所示之土地，亦於八十六年設定最高限額抵押權二千一百六十萬元予原告
    。嗣被告戊○○於八十六年三月十八日以上開設定之最高限額抵押權向原告借款
    四千四百萬元，雙方約定於八十七年九月十八日清償，於八十七年十月二十八日
    兩造就上開借款辦理展期至八十九年三十八日，後因被告戊○○未按期清償，原
    告於取得執行名義後，遂於九十年三月間向本院民事執行處以九十年執字二八三
    ○號聲請拍賣上開不動產之事實，業據原告提出本院九十年度執字第二八○三號
    拍賣公告一件，且為被告所不爭執，堪信其主張為真實。而被告於本院上開執行
    程序中陳報系爭租賃契約存在，然遭原告否認系爭租賃契約之真實性，經查：
(一)被告稱就被告戊○○及丙○○所有如附表一編號一至二十所示之房地，於七十七
    年間以每年六萬元之租金出租予乙○○及甲○○；被告戊○○所有如附表一編號
    二一至二五之土地則於八十四年六月間以每年一萬二千元之租金，出租予被告乙○○作為開闢魚塭使用云云，然被告對租金之支付方式、時間及地點，均未提出
    相關證明。雖其稱均以現今方式交付，並有證人陳少藩數次親自見聞兩造交付及
    收受系爭租賃契約之租金。但查，上開租賃契約期間分別為七十七年一月二日起
    至一○七年一月二日止及八十四年六月二十日起至一○四年六月二十日止，租金
    分別每年為六萬元及一萬二千元，兩者租期非短，六萬元及一萬二千元之租金雖
    非鉅額，然其既為固定支出及收入，於出租人及承租人處應有相關資金進出資料
    ，惟被告就此均未提出有關證明，證人陳少藩於本院審理時所證述關於兩造租金
    之給付，其並未清楚等語之證詞（見本院九十一年四月十八日準備程序筆錄），
    亦無法為有利被告之認定，故系爭租賃契約是否確實存在已非無疑。
(二)其次，依被告提出之租賃契約上記載：「每逢收成，乙方（即承租人）應給付甲
    方（即出租人）純利一成，虧損不在此限」，而經本院命被告陳報相關養殖盈餘
    （見本院九十一年三月二十六日準備程序筆錄），被告則未能提出相關資料以供
    本院審酌，其稱因被告乙○○、甲○○之養殖事業，一直處於虧損狀態，故該虧
    損由被告乙○○自行承擔云云（見本院九十一年四月三十日準備程序筆錄），則
    此與被告乙○○、甲○○兩人共同承租系爭土地以從事養殖漁業之目的，虧損理
    應由兩造平均分攤之常情更屬有違。
(三)另被告所提之購貨及出貨資料，僅有九十年間之購買魚苗明細一件及出賣魚貨資
    料二件，其餘年度之資料，其稱並未保存已經遺失云云（見本院九十一年三月二
    十六日準備程序筆錄），然承租人乙○○、甲○○與出租人戊○○、丙○○就上
    開養殖事業，既另有約定分配盈餘，及乙○○、甲○○兩人為共同承租系爭土地
    從事養殖漁業，該養殖漁業之進出貨情形，不僅於承租人乙○○、甲○○間屬利
    害與共之事，對為出租人之戊○○、丙○○更攸關可否分配盈餘，被告乙○○、
    甲○○豈有任相關資料遺失之理，故其稱相關收據資料已經遺失云云，顯不足採
    。
(四)被告乙○○原為屏東縣佳冬鄉農會總幹事，任職期間為八十二年三月三日至八十
    八年七月二十日，有該農會九十一年四月二日屏佳農會字第一七六號函附卷可稽
    ，且為被告所不爭執，故被告乙○○既於上開期間內擔任屏東縣佳冬鄉農會總幹
    事，衡情應無法如被告所云，負責上開養殖漁業之經營，故原告主張被告乙○○
    從事主張上開養殖漁業，係其於總幹事離職後，約為八十九年或九十年間方開始
    為之事實，亦非全然無據。
(五)被告稱系爭租賃契約確屬真實，其上之簽名均為本人所簽，然據被告所提之系爭
    租賃契約書觀之，其契約內容及承租人、出租人欄筆跡，均出於同一人所為，且
    其上出租人戊○○、丙○○之簽名，與原告所提出被告不爭執之戊○○、丙○○
    於授信約定書上之簽名並不相同，有授信約定書二件附卷可證，亦足徵原告主張
    系爭租賃契約書非由被告確實訂立乙節為可採。
三、縱上所述，被告就系爭資賃契約之租金支付、盈餘分配、魚塭進出貨情形，無法
    提出適切說明，證明被告乙○○、甲○○確實如租賃契約上所載之七十八年間承
    租期間開始，即在系爭土地上從事養殖事業，以符其承租系爭土地之目的，故原
    告主張被告間之租賃契約並不存在，即屬有據，所訴應予准許。
據上論結，本件原告之訴為有理由，並依民事訴訟第八十五條第一項但書、第二項，
判決如主文。
中　　　華　　　民　　　國　　九十一　　年　　　五　　　月　　三十一　　日
                                    臺灣屏東地方法院民事第一庭
~B審判長法官　洪  有  川
~B法　　　官　王  幸  華
~B法　　　官　柯  雅  惠
右為正本係照原本作成。
如不服本判決，應於送達後廿日內，向本院提出上訴狀。
~B法院書記官　盧  姝  伶
中　　　華　　　民　　　國　　九十一　　年　　　五　　　月　　三十一　　日
